【裁判字號】    97,重上,86
【裁判日期】    990907
【裁判案由】    遷讓房屋
【裁判全文】
臺灣高等法院臺南分院民事判決    97年度重上字第86號
上  訴  人  丙○○
訴訟代理人  甲○○
被 上 訴人  台灣省私立嘉義博愛仁愛之家
法定代理人  乙○○
訴訟代理人  蔡碧仲  律師
複 代 理人  林宏政  律師
訴訟代理人  陳振榮  律師
上列當事人間請求遷讓房屋事件，上訴人對於中華民國97年5月1
3日臺灣嘉義地方法院第一審判決（96年度重訴字第63號）提起
上訴，本院於99年8月24日言詞辯論終結，判決如下：
    主  文
上訴駁回。
第二審訴訟費用由上訴人負擔。
原判決命上訴人自如附圖所示A2、B2、D1部分建物遷讓並將土地
交還部分，上訴人如以新台幣六百四十四萬二千五百八十三元為
被上訴人預供擔保，得免為假執行。
    事實及理由
一、被上訴人起訴主張略以：
  (一)、緣坐落於嘉義市○○段○○段33、34地號土地（下稱系爭
      土地）及門牌號碼嘉義市○○路115號建物以及門牌號碼
      嘉義市○○路148號等二棟建物（下稱系爭建物原建物部
      分）為伊所有，於民國（下同）80年7月25日將附圖編號
      A1、A2及C1部分等二棟房屋出租訴外人余李蓮，租期自
      80年7月20日起至82年6月25日止，租期屆滿後，訴外人余
      李蓮並未遷離，仍繼續使用系爭房屋，伊亦繼續收取租
      金至90年9月份，致伊與余李蓮成立不定期租賃關係。
      嗣於90年間，伊因積極進行籌設社區日間託老及喘息之服
      務計畫需興建社區日間託老及喘息服務中心，有將系爭建
      物收回自用之必要，遂於90年8月15日以存證信函向訴外
      人余李蓮為於90年9月24日終止租賃契約之意思表示，
      詎訴外人余李蓮仍拒絕遷離，且余李蓮與其夫甲○○
      未經伊同意擅自於系爭土地上興建如附圖編號B1、B2、C2
      、D1、D2等建物（下稱增建部分），亦拒絕返還，伊不得
      已乃起訴請求訴外人余李蓮與甲○○拆除違建部分，請
      求將系爭建物遷讓並返還系爭土地予伊。案經原審法院92
      年度重訴字第77號、本院93年度重上字第14號及最高法院
      93年度台上字第2138號判決伊勝訴確定。伊即以確定判決
      為執行名義聲請強制執行，詎執行法院於94年5月4日上午
      9時40分履勘現場時，上訴人竟持一紙切結書，出面主張
      與余李蓮就執行標的之全部（即系爭土地、原建物與增
      建部分）訂有租賃契約，租期自90年6月1日起至100年5月
      31日止，阻撓該執行案件之進行，伊雖以上訴人之占有實
      於前案訴訟繫屬後為由，具狀向執行法院聲請追加上訴人
      丙○○為執行債務人，並向嘉義地方法院檢察署告訴丙○
      ○與余李蓮、甲○○偽造租賃契約企圖妨礙強制執行之
      犯行，經嘉義地方法院檢察署以使公務員登載不實及損害
      債權罪起訴在案，經臺灣嘉義地方法院95年度易字第351
      號及本院95年度上易字第599號刑事判決，判處余李蓮
      、甲○○有期徒刑六個月，上訴人丙○○有期徒刑四個月
      確定。上訴人丙○○就系爭土地及建物無合法占有權源，
      爰依民法第767條請求上訴人丙○○應將系爭土地上，如
      附圖所載鋼筋混凝土磚造二層建物，編號A1部分，面積13
      6.3平方公尺，A2部分建物，面積48.6平方公尺，B1部分
      ，面積27.5平方公尺，B2部分，面積7.4平方公尺，以及
      木造建物C1部分，面積20平方公尺，以及鐵皮造涼棚C2部
      分，面積8.8平方公尺，D1部分，面積41.9平方公尺，D2
      部分，面積11.7平方公尺，遷讓並將土地交還。【按被上
      訴人於原審請求上訴人丙○○及原審共同被告李明盈、江
      蕎余、呂明哲自上開土地建物遷出並將土地交還被上訴人
      ，經原審判決被上訴人勝訴後，僅上訴人丙○○就其敗訴
      中之A2、B2、D1部分，提起上訴，其餘原審共同被告李明
      盈、江蕎余、呂明哲則未上訴，則本件應審酌者，僅上訴
      人丙○○上訴之A2、B2、D1部分，其餘部分均告確定，先
      予敘明】
二、上訴人丙○○則抗辯略以：
  (一)、訴外人余李蓮先翁余再昨承租系爭建物至余李蓮止已
      40餘年，至余李蓮與被上訴人成立不定期租約業已十幾
      年，而余李蓮於90年6月1日將系爭建物及南側余李蓮
      先翁所自建一、二樓及南邊空地等轉租給上訴人丙○○，
      為期十年，租金新臺幣（下同）1,800,000元共分18期付
      清，每期100,000元，上訴人丙○○自有合法承租權。嗣
      後系爭和平路148號房屋一樓於90年底或91年初轉租給訴
      外人余秀珍，由余秀珍自行申裝號碼為0000000號電話經
      營「古早味傳統小吃」，復於91年7月10日余秀珍又將其
      所有設備及電話轉讓給訴外人羅秀梅及霍麗容，而羅秀梅
      及霍麗容於92年6月1日又轉租給訴外人朱紫鈺繼續經營，
      並附加麻油雞項目及卡拉OK，於93年4月10日朱紫鈺再將
      其設備及電話號碼轉讓給訴外人林麗鳳經營卡拉OK，至94
      年4月25日再由訴外人劉秀珍（即翁秀珍）承租經營卡拉
      OK，並自行申裝號碼為0000000號電話，直到劉秀珍終止
      租約後才由甲○○繼續經營。是以，系爭和平路148號房
      屋從90年底或91年初即連續承租至94年6月底，雖余李
      蓮於原審法院92年度重訴字第77號請求返還土地事件主張
      「（和平路148號用途）除了飲食店外，還有附設卡拉OK
      ，都是自己使用沒轉租」，然余李蓮自90年6月1日將系
      爭建物轉租給上訴人丙○○後，除了每月向上訴人收取租
      金外，對於其他有無轉租之事一概不知，原審法官卻據以
      認定余李蓮與上訴人所簽訂之切結書虛偽不實，且刑事
      二審法院亦對有無轉租之事實疏漏未審酌，判決顯有違誤
      。另由余李蓮將系爭建物轉租給上訴人時所訂立之切結
      書觀之，該切結書內所載余李蓮之住址均為租屋處，上
      訴人丙○○住址則為系爭嘉義市○○路148號2樓建物，參
      以嘉義地檢署94年12月5日訊問告訴人（即本件被上訴人
      ）委任律師陳惠如稱「目前使用狀況是甲○○，丙○○住
      在那裡，一樓部分有卡拉OK，尚在營業中是甲○○在經營
      ，二樓部分是甲○○、丙○○住的地方，但我們並未上去
      ，一樓丙○○還有經營香皂花，但那一天並未營業，使用
      時間不清楚」等語，足見上訴人丙○○確實居住在系爭建
      物內。
  (二)、上訴人丙○○確實承租系爭和平路148號南邊一間房屋掛
      牌經營香皂花工作室。查上訴人丙○○自92年11月23日起
      密集前往泰國帶回香皂花，並於93年中開始掛牌經營，並
      陸續有顧客前往購買之事實，93年度重上字第14號返還土
      地事件二審法官勘驗現場時亦在經營中。被上訴人既與訴
      外人余李蓮成立不定期租約，且余李蓮又合法轉租與
      上訴人，被上訴人也未踐行收回不定期租約之一定程序，
      上訴人丙○○自屬有權占有。
  (三)、聲明：
    1.原判決關於命上訴人應自被上訴人所有坐落於嘉義市○○
      段○○段第33、34地號土地上，如附圖記載（嘉義市地政
      事務所92年11月21日複丈成果圖）鋼筋混凝土磚造二層建
      物，編號Ａ2部分建物，面積48.6平方公尺，Ｂ2部分，面
      積7.4平方公尺，Ｄ1部分，面積41.9平方公尺，遷讓並將
      土地交還被上訴人部分廢棄。
    2.上開廢棄部分，被上訴人在第一審之訴及假執行之聲請均
      駁回。
    3.第一、二審訴訟費用由被上訴人負擔。
    4.如受不利判決，願供擔保，請准宣告免為假執行。
三、兩造不爭執之事實：
  (一)、坐落於嘉義市○○段○○段第33、34地號土地及門牌號碼
      嘉義市○○路115號建物及門牌號碼嘉義市○○路148號等
      二棟建物為被上訴人所有。
  (二)、被上訴人於80年7月25日將附圖編號A1、A2及C1部分等二
      棟建物（原建物部分）出租訴外人余李蓮，租期自80年
      7月20日起至82年6月25日止，租期屆滿後，被上訴人繼續
      收取租金至90年9月份。
  (三)、被上訴人於90年8月15日以嘉義中山路郵局第492號存證信
      函向訴外人余李蓮為終止租賃契約之意思表示，通知將
      於90年9月24日終止租賃契約。
  (四)、訴外人余李蓮與其夫甲○○未經被上訴人同意，擅自於
      系爭土地上興建如附圖編號B1、B2、C2、D1、D2等建物（
      增建部分）。
四、至於被上訴人主張上訴人丙○○占有系爭如附圖所示A2、B2
    、D1部分係無權占有，應遷讓交還等情，則為上訴人所否認
    ，是本件應審酌者，為上訴人丙○○是否無權占用系爭土地
    及建物？茲查：
(一)、被上訴人曾主張其與訴外人余李蓮就系爭土地及系爭建物
    原建物部分之租賃契約已終止，基於終止租賃契約租賃物返
    還請求權、民法第767條所有物返還請求權之法律關係，分
    別請求余李蓮應自如附圖Ａ1、Ａ2（含(Ａ2)部分）、Ｃ1
    所示建物遷出，並將該建物交還被上訴人，及給付被上訴人
    自91年6月1日起，至遷讓房屋之日止，按月以一萬九千元計
    算之賠償金；余李蓮、甲○○應將如附圖所示編號Ｂ1、
    Ｂ2（含(Ｂ2)）、Ｃ2、Ｄ1、Ｄ2部分建物拆除，將該土地
    交還被上訴人，經原審法院92年度重訴字第77號，本院93年
    度重上字第14號民事判決及最高法院93年度台上字第2138號
    裁定，判決余李蓮、甲○○敗訴確定，有各該判決及裁定
    附卷可參（見原審卷第12-25頁），則關於被上訴人與訴外
    人余李蓮就系爭建物，編號Ａ1、Ａ2（含(Ａ2)）、Ｃ1部
    分，租賃關係於90年9月24日已合法終止，且訴外人余李
    蓮、甲○○就編號Ｂ1、Ｂ2（含(B2)）、Ｃ2、Ｄ1、Ｄ2部
    分無權占有及被上訴人擬在六小段32－34地號土地上興建社
    區日間託老及喘息服務中心，足認系爭租賃物在客觀上有收
    回自用重新建築之必要等事實，均於本院93年度重上字第14
    號判決理由第四項已記載甚詳，此亦有判決書在卷可參。上
    訴人丙○○再主張被上訴人與余李蓮間租約，被上訴人無
    收回自用重建終止租約之必要云云，要無可採。
(二)、又查被上訴人以前開確定民事判決，於94年3月28日向原審
    法院民事執行處聲請交還土地之強制執行，並經以94年度執
    字第3319號強制執行在案。訴外人甲○○、余李蓮為阻礙
    被上訴人聲請強制執行之進行，竟與上訴人丙○○共同意圖
    損害債權人之債權，並使公務員登載不實之犯意聯絡，先由
    訴外人甲○○委託不知情之律師事務所真實姓名年籍不詳之
    小姐繕打切結書，3人在上開地址虛偽訂定切結書1份，約定
    將上開建物、其旁加蓋鐵皮屋及南側空地承租使用權以180
    萬元租與丙○○，期間自90年6月1日起至100年5月31日止，
    嗣於94年5月4日，當被上訴人之代理人引導執行人員至上述
    地點執行履勘之際，旋由訴外人余李蓮、甲○○及上訴人
    丙○○向本院執行人員主張並提出上開切結書，使執行法院
    將該不實之事項記載於執行筆錄，以此方式隱匿其財產以逃
    避強制執行，足以生損害於執行程序之正確性及損害被上訴
    人，案經被上訴人報請臺灣嘉義地方法院檢察署偵查終結，
    向原審法院提起公訴，經原審法院刑事庭於95年9月26日，
    以95年度易字第351號判處「余李蓮、甲○○共同明知為
    不實之事項，而使公務員登載於職務上所掌之公文書，足以
    生損害於公眾及他人，各處有期徒刑陸月，如易科罰金，均
    以銀元參佰元即新臺幣玖佰元折算壹日。「切結書」壹份沒
    收。」、「丙○○共同明知為不實之事項，而使公務員登載
    於職務上所掌之公文書，足以生損害於公眾及他人，處有期
    徒刑肆月，如易科罰金，以銀元參佰元即新臺幣玖佰元折算
    壹日。「切結書」壹份沒收。」；嗣訴外人余李蓮、甲○
    ○及丙○○不服提起上訴，又經本院於96年1月30日以95年
    度上易字第599號駁回上訴確定。業經調閱本院95年度上易
    字第599號卷（內含原審法院95年度易字第351號卷宗）核閱
    屬實。
(三)、雖上訴人丙○○於本院主張其確有向余李蓮承租，此由中
    華電信050000000號電話，係案外人余秀珍自創古早味傳統
    小吃，自行申裝之電話，又連續轉讓至林麗鳳可證云云。然
    本院向中華電信股份有限公司嘉義營業處函查，該電話自91
    年至94年4月間之異動情形，91年4月2日余秀珍申請新裝機
    ，裝址：嘉義市○○路148號；樓數2，用戶種類係住宅；該
    電話91年7月19日過戶予羅秀梅，92年6月10日由朱紫鈺申請
    一租一退，93年4月22日則由林宏展一退一租等情，有中華
    電信股份有限公司嘉義營業處99年7月23日嘉字第099000007
    3號函及申裝異動文件附卷可參（見本院卷二第8-14頁）。
    而證人羅秀梅、霍麗容於原審到庭證稱:「（你們有無承租
    嘉義市○○路148號？）有，我們二人是朋友，我們一起向
    余秀珍頂讓賣麵，是在91年7月10日。」、「（你們知道屋
    主是誰？）丙○○。」、「（你們做到何時？）我們做到96
    年6月1日（應是92年6月1日之誤），再頂讓給朱紫鈺，給他
    做卡拉ＯＫ。」、「（你當初頂讓時有無訂立租約？）沒有
   ，只有口頭而已，我們租金是交給丙○○。」、「（你們為
    什麼要頂給朱紫鈺？）因為生意不好所以頂讓。」（見原審
    97年4月29日言詞辯論筆錄（原審卷第373-378頁）。再證人
    朱紫鈺於原審到庭證稱:「（你是否有承租和平路148號？）
    有。」、「（你何時租的？）92年6月1日租的，我向羅秀梅
    、霍麗容以伍萬元頂讓的。」、「（你租該處作何事？）作
    麻油雞、練歌。」、「（羅秀梅、霍麗容之前是作何事的？
    ）賣水餃、麵、卡拉ＯＫ。」、「（你知道屋主是誰？）甲
    ○○的女兒。」、「（你有無繳房租？）有，壹個月兩萬二
    。」、「（你租到何時？）93年4月10日，我再轉讓給林麗
    鳳。」、「（你承租時房租都交給誰？）我都交給甲○○的
    女兒。」、「（當初承租有無訂立契約書？）好像沒有。」
    （見原審97年4月1日言詞辯論筆錄，原審卷第363-364頁）
    。按前揭050000000號電話之裝設、過戶或一租一退之申請
    資料，僅證明余秀珍、羅秀梅、朱紫鈺、林宏展等人曾於前
    開時間有裝址：嘉義市○○路148號；樓數2，用戶種類係「
    住宅」之電話異動資料而已，無法由此推認係上訴人丙○○
    有向余李蓮承租之事實，何況上訴人丙○○所稱出租予余
    秀珍自創古早味傳統小吃之和平路148號房屋、再頂讓給羅
    秀梅、霍麗容賣水餃、麵、卡拉ＯＫ；其後又再頂讓給朱紫
    鈺，又再頂讓給林麗鳳部分，由卷附之相片可知係位北側之
    A1、B1部分（見原審卷第121頁），此部分經原審認上訴人
    丙○○，無權占有應遷讓交還被上訴人，上訴人丙○○未上
    訴，已告確定，本院自無庸再予審酌。
(四)、關於被上訴人丙○○與訴外人余李蓮所簽立之切結書，第
    二條係載「甲方向博愛仁愛之家不定期租約承租之嘉義市○
    ○路115號（即附圖編號C1、C2部分）、嘉義市○○路148號
    二樓鋼筋乙棟（即A1部分）、及南側先翁余再昨自建二樓鋼
    筋乙棟即系爭A2（含(A2)部分），經本院93年度重上字第14
    號民事確定判決，認該部分亦屬被上訴人所出租予余李蓮
    及旁加蓋之鐵皮屋（即D1、D2部分）及南側空地承租使用權
    」，第三條則載「乙方必須付甲方轉讓費180萬元正，自生
    效日每月十萬元整，分十八期付清（自90年6月1日至91年12
    月1日）」（見原審卷第133頁，切結書影本。）以丙○○與
    余李蓮間之切結書所載，丙○○須於18個月付清180萬元
    巨款予余李蓮，用以承租系爭房屋，實悖常情，若丙○○
    與余李蓮90年6月1日既已有租約關係，惟丙○○之資金來
    源無法明確交待，而交付資金之過程推說係以現金交付，以
    迴避證據之查核，嗣雖提出一筆余國安之存款資料，惟究竟
    該筆存款目的為何，尚屬不明，自難遽為有利於丙○○之認
    定。另原審92年度重訴字第77號請求返還土地案件勘驗時，
    該案承審法官於92年6月26日上午10時進行勘驗時，余李
    蓮已陳稱並無轉租情形。且於該案余李蓮、甲○○並未主
    張系爭建物非渠等使用，而係丙○○居住使用。又據被上訴
    人於刑事告訴時提出之照片顯示，上訴人丙○○陳稱92年間
    已掛牌經營香皂花工作室等情，係屬虛偽。足見上訴人丙○
    ○稱其依切結書約定支付轉租租金，及確實承租系爭和平路
    14 8號南邊一間房屋掛牌經營香皂花工作室。自92年11月23
    日起密集前往泰國帶回香皂花，並於93年中開始掛牌經營，
    並陸續有顧客前往購買云云，委無足取。
五、按所有人對於無權占有或侵奪其所有物者，得請求返還之，
    對於妨害其所有權者，得請求除去之，民法第767條第1項定
    有明文。再者，以無權占有為原因，請求返還所有物之訴，
    被告對原告就其物有所有權存在之事實無爭執，而僅以非無
    權占有為抗辯者，原告於被告無權占有之事實，無舉證責任
    ，被告應就其取得占有，係有正當權源之事實證明之，如不
    能證明，則應認原告之請求為有理由（最高法院72年度台上
    字第1552號判決參照）。而如前所述，上訴人丙○○與訴外
    人余李蓮間之租約，既屬虛偽，上訴人丙○○占有使用系
    爭A2、B2、D1部分建物及土地，自屬無權占有。，何況縱認
    切結書為真實，上開租賃契約之出租人非被上訴人，基於債
    之關係相對性，被上訴人亦未事前允許或事後追認余李蓮
    之出租行為，被上訴人自不受該租賃契約之拘束，被上訴人
    既於90年9月24日合法終止與訴外人余李蓮間系爭房屋之
    租約，上訴人丙○○占有系爭A2、B2、D1部分建物及土地，
    對被上訴人而言，應屬無權占有，此外，上訴人丙○○復未
    舉證證明其有如何占有系爭土地及建物之合法權源，則被上
    訴人主張上訴人丙○○無權占有前揭房地，應為可採。
六、綜上所陳，上訴人丙○○就被上訴人所有系爭土地上，如附
    圖所載，編號Ａ2部分建物，面積48.6平方公尺，Ｂ2部分，
    面積7.4平方公尺，Ｄ1部分，面積41.9平方公尺，既無合法
    占有權源，被上訴人依所有物返還請求權，請求上訴人丙○
    ○自該建物遷讓並將土地交還被上訴人即屬有據，應予准許
    。原審就此為被上訴人勝訴之判決，及依被上訴人之聲請酌
    定相當擔保金額，為准許假執行之宣告，並依民事訴訟法第
    396條第1項前段之規定，酌定一個月之履行期間，經核並無
    不當，上訴意旨猶執陳詞，指摘原判決不當，求予廢棄改判
    ，非有理由，應予駁回。又上訴人陳明願供擔保聲請宣告免
    為假執行，核無不合，爰酌定相當擔保金額准許之。
七、據上論結，本件上訴為無理由，依民事訴訟法第449條第1項
    、第78條、第463條、第392條，判決如主文。
中    華    民    國    99    年    9     月     7    日
                  民事第一庭    審判長法  官    丁振昌
                                      法  官    林永茂
                                      法  官    李素靖
上為正本係照原本作成。
如不服本判決，應於收受送達後20日內向本院提出上訴書狀，其
未表明上訴理由者，應於提出上訴後20日內向本院補提出理由書
狀（均須按他造當事人之人數附繕本）上訴時應提出委任律師或
具有律師資格之人之委任狀；委任有律師資格者，另應附具律師
資格證書及釋明委任人與受任人有民事訴訟法第466條之1第1項
但書或第2項（詳附註）所定關係之釋明文書影本。如委任律師
提起上訴者，應一併繳納上訴審裁判費。
中    華    民    國    99    年    9    月     10    日
                                      書記官     林鈴香
【附註】
民事訴訟法第466條之1：
(1)對於第二審判決上訴，上訴人應委任律師為訴訟代理人。但上
  訴人或其法定代理人具有律師資格者，不在此限。
(2)上訴人之配偶、三親等內之血親、二親等內之姻親，或上訴人
  為法人、中央或地方機關時，其所屬專任人員具有律師資格並
  經法院認為適當者，亦得為第三審訴訟代理人。
民事訴訟法第466條之2第1項：
  上訴人無資力委任訴訟代理人者，得依訴訟救助之規定，聲請
  第三審法院為之選任律師為其訴訟代理人。

司法院資訊處製作；財團法人民間司法改革基金會備份。
